ACORDAO-COMPLETO-2528754

ACÓRDÃO 3211/2022 ATA 21/2022 - SEGUNDA CÂMARA

VISTOS, relatados e discutidos estes autos de tomada de contas especial instaurada pela Fundação Nacional de Saúde (Funasa) em desfavor de Roseny Cruz Araújo, como então prefeita de Cantá - RR (gestão: 2013-2016) , diante da omissão no dever de prestar contas para a segunda e terceira parcelas dos recursos federais repassados por meio do Termo de Compromisso TC/PAC n.º 942/2008 sob o valor original de R$ 1.477.644,59 em recursos federais para a "execução de obras de drenagem para controle da malária", tendo a vigência do ajuste sido estipulada para o período de 31/12/2008 a 5/1/2016;
ACORDAM os Ministros do Tribunal de Contas da União, reunidos em Sessão da 2ª Câmara, ante as razões expostas pelo Relator, em:
9.1. declarar a revelia de Roseny Cruz Araújo, nos termos do art. 12, § 3º, da Lei nº 8.443, de 1992;
9.2. julgar irregulares as contas de Roseny Cruz Araújo, nos termos dos arts. 1º, I, 16, III, "a", "b" e "c", e 19, caput, da Lei n.º 8.443, de 1992, para condená-la ao pagamento do correspondente débito, com a fixação do prazo de 15 (quinze) dias contados da notificação, para comprovar, perante o Tribunal, nos termos do art. 214, III, "a", do RITCU, o recolhimento da referida dívida em favor da Fundação Nacional de Saúde, com a atualização monetária e os juros de mora calculados desde as datas informadas até o efetivo recolhimento, na forma da legislação em vigor, sob as seguintes condições:
	Data da Ocorrência
	Valor Original (em R$) 

	9/7/2014
	743.293,38

	6/7/2015
	734.351,21

9.3. aplicar a multa prevista no art. 57 da Lei n.º 8.443, de 1992, em desfavor de José Roseny Cruz Araújo, sob o valor de R$ 600.000,00 (seiscentos mil reais) , fixando-lhe o prazo de 15 (quinze) dias, contados da notificação, para que comprove, perante o Tribunal, nos termos do art. 214, III, "a", do RITCU, o recolhimento da referida dívida ao Tesouro Nacional, com a devida atualização monetária, na forma da legislação em vigor;
9.4. autorizar, caso requerido, nos termos do art. 26 da Lei n.º 8.443, de 1992, e do art. 217 do RITCU, o parcelamento das dívidas fixadas por este Acórdão em até 36 (trinta e seis) parcelas mensais e sucessivas, com a devida atualização monetária e os correspondentes acréscimos legais, esclarecendo à responsável que a falta de pagamento de qualquer parcela importará no vencimento antecipado do saldo devedor, nos termos do art. 217, § 2º, do RITCU, sem prejuízo das demais medidas legais;
9.5. autorizar, desde logo, a cobrança judicial das dívidas fixadas por este Acórdão, nos termos do art. 28, inciso II, da Lei n.º 8.443, de 1992, diante do não atendimento à notificação, destacando que, como a malsinada irregularidade configuraria a eventual conduta dolosa no sentido de efetivamente facilitar, permitir ou concorrer para que pessoa física ou jurídica privada incorpore ou utilize, de forma indevida, rendas, verbas ou valores integrantes do acervo patrimonial da administração pública, sem a observância das formalidades legais ou regulamentares aplicáveis, resultando no eventual ilícito doloso de improbidade administrativa causador do aludido prejuízo ao erário, nos termos, por exemplo, do art. 10, I e II, além do art. 11, VI, da Lei n.º 8.429, de 1992, com a alteração promovida pela Lei n.º 14.230, de 2021, a eventual prescrição da ação de ressarcimento ao erário não subsistiria, estando esse entendimento em plena consonância com a jurisprudência fixada pelo STF no bojo do RE 852.475-SP, com o trânsito em julgado a partir de 6/12/2019, diante da Tese de Repercussão Geral n.º 897; e
9.6. enviar a cópia do presente Acórdão, com o Relatório e o Voto, à Procuradoria da República no Estado de Roraima, nos termos do art. 16, § 3º, da Lei n.º 8.443, de 1992, para o ajuizamento das ações civis e penais cabíveis.

Tomada de Contas Especial instaurada pela Fundação Nacional de Saúde (Funasa), diante da parcial impugnação dos recursos federais repassados por meio do Termo de Compromisso TC/PAC n.º 942/2008 sob o valor original de R$ 1.477.644,59 em recursos federais.

Segunda Câmara

Município de Cantá - RR.

3. Responsável: Roseny Cruz Araújo (CPF XXX.913.962-XX).

13.1. Ministros presentes: Aroldo Cedraz (na Presidência) e Antonio Anastasia.
13.2. Ministros-Substitutos convocados: Marcos Bemquerer Costa e André Luís de Carvalho (Relator).

ANDRÉ DE CARVALHO

Trata-se de tomada de contas especial instaurada pela Fundação Nacional de Saúde (Funasa) em desfavor de Roseny Cruz Araújo, como então prefeita de Cantá - RR (gestão: 2013-2016) , diante da omissão no dever de prestar contas para a segunda e terceira parcelas dos recursos federais repassados por meio do Termo de Compromisso TC/PAC n.º 942/2008 sob o valor original de R$ 1.477.644,59 em recursos federais para a "execução de obras de drenagem para controle da malária", tendo a vigência do ajuste sido estipulada para o período de 31/12/2008 a 5/1/2016.
2.	Após a análise final do feito, o Auditor Federal Adilson Souza Gambati lançou o seu parecer conclusivo à Peça 64, com a anuência dos dirigentes da Secex-TCE (Peças 65 e 66) , nos seguintes termos:
	" (...) 2. O TC/PAC 942/2008 autorizou a transferência de R$ 2.500.000,00 a cargo do concedente, sendo R$ 50.564,15 a título de contrapartida do convenente, totalizando R$ 2.550.564,15, com vigência de 31/12/2008 a 5/1/2016 (Peça 17, p. 17) , recaindo o prazo para prestação de contas até 5/3/2016.
	3.	Foram transferidos ao convenente R$ 2.477.644,59, conforme o quadro abaixo:
	Data
	Valor (R$) 
	Localizador

	30/6/2010
	1.000.000,00
	Peça 26, p. 1

	9/7/2014
	743.293,38
	Peça 34, p. 1

	6/7/2015
	734.351,21
	Peça 35, p. 1

	4.	Foram elaborados pela Funasa os Relatórios de Visita Técnica de Peça 18, p. 1-8, sendo o último datado de 21/10/2011, concluindo que a obra estava paralisada e abandonada, contando com execução de 32,48% do previsto, bem como o Parecer Técnico 08/2014, de 25/6/2014 (Peça 18, p. 9-10) , além dos Pareceres Financeiros 003/2017, de 16/1/2017 (Peça 18, p. 11-12) , e 11/2017, de 10/11/2017 (Peça 15, p. 9-10) , sugerindo a não aprovação das contas referentes à segunda e terceira parcelas dos recursos transferidos, em virtude da omissão no dever de prestar contas.
	5.	Em relação às efetivas comunicações, o órgão instaurador diligenciou e notificou devidamente a responsável acerca da omissão no dever legal de prestar contas dos recursos recebidos, requerendo a devolução dos valores ou a adoção das providências devidas, por meio dos seguintes instrumentos: 
	Notificação
	Data
	Localizador

	Notificação 05/2016
	5/4/2016
	Peça 12, p. 1-2

	Notificação 17/2016
	12/7/2016
	Peça 12, p. 3-4

	Ofício 06/2019
	9/5/2019
	Peça 12, p. 5

	6.	Diante da não apresentação da prestação de contas e da consequente não demonstração da boa e regular gestão dos recursos repassados, assim como da não devolução dos recursos, instaurou-se o presente processo. No Relatório de Tomada de Contas Especial de 21/10/2020 (Peça 38, p. 1-4) , concluiu-se que o prejuízo importa no valor original de R$ 1.477.644,59, imputando-se a responsabilidade solidária de Roseny Cruz Araújo, ex-prefeita Municipal de Cantá/RR, no período de 1º/1/2013 a 31/12/2016, destacando-se que, conforme Acórdão 2283/2014-TCU-Primeira Câmara (Peça 11, p. 1-7) , o exame da prestação de contas atinente à primeira parcela dos recursos repassados (R$ 1.000.000,00) já foi levado a termo pelo Tribunal, culminando no julgamento pela irregularidade das contas do então Prefeito de Cantá/RR, Sr. Josemar do Carmo e da empresa Diâmetro Comércio e Construção Ltda.
	7.	O Relatório de Auditoria 2204/2019 da Controladoria Geral da União (Peça 42, p. 1-2) ratificou o posicionamento do Tomador de Contas. Após serem emitidos o Certificado de Auditoria, o Parecer do Dirigente e o Pronunciamento Ministerial (Peças 43-45) , o processo foi remetido a esse Tribunal. 
	8.	Na instrução inicial de peça 48, após análise dos elementos constituintes dos autos, entendeu-se necessária a realização de citação e audiência da responsável nos seguintes termos:
	a) 	realizar a citação da Srª Roseny Cruz Araújo, ex-prefeita Municipal de Cantá/RR, no período de 1º/1/2013 a 31/12/2016, com fundamento nos arts. 10, § 1º, e 12, incisos I e II, da Lei 8.443/1992 c/c o art. 202, incisos I e II, do RI/TCU, para que, no prazo de quinze dias, apresentem alegações de defesa e/ou recolham, aos cofres do Tesouro Nacional, as quantias abaixo indicadas, atualizadas monetariamente a partir da respectiva data até o efetivo recolhimento, abatendo-se na oportunidade a quantia eventualmente ressarcida, na forma da legislação em vigor, em decorrência da irregularidade descrita abaixo: 
	Irregularidade: não comprovação da boa e regular aplicação da segunda e terceira parcelas dos recursos recebidos por força do TC/PAC 0942/2008, em virtude da impugnação parcial das despesas, no valor de R$ 1.477.644,59, em razão da omissão no dever de prestar contas, cujo prazo expirou em 5/3/2016.
	Dispositivos violados: parágrafo único do art. 70 da Constituição Federal; art. 93 do Decreto-Lei 200/67; art. 82 da Portaria Interministerial MPOG/MF/CGU 507/2011;
	Valor original do débito e data: 
	DATA DA OCORRÊNCIA
	VALOR ORIGINAL (R$) 

	9/7/2014
	743.293,38

	6/7/2015
	734.351,21

	Valor total do débito atualizado até 7/6/2021: R$ 2.038.641,08.
	Responsável: Roseny Cruz Araújo:
	Conduta: não comprovar a boa e regular aplicação da segunda e terceira parcelas dos recursos recebidos por força do TC/PAC 0942/2008, em razão da omissão no dever de prestar contas, cujo prazo expirou em 5/3/2016.
	Nexo de causalidade: a omissão no dever de prestar contas da segunda e terceira parcelas dos recursos recebidos por meio do TC/PAC 0942/2008, propiciou a não comprovação da boa e regular aplicação dos recursos, e, consequentemente, em presunção de prejuízo ao Erário no valor de R$ 1.477.644,59.
	Culpabilidade: a conduta da Sra. Roseny Cruz Araújo é reprovável, posto haver elementos indicativos da consciência da ilicitude praticada, já que, na condição de Prefeita Municipal de Cantá/RR à época dos fatos, deveria estar ciente de suas atribuições, principalmente no que se refere ao dever de prestar contas dos recursos recebidos por força do TC/PAC 0942/2008, sendo razoável exigir da responsável conduta diversa daquela que adotou, qual seja, apresentar a prestação de contas no prazo previsto.
	b) informar a responsável de que, caso venha a ser condenada pelo Tribunal, os débitos ora apurados serão acrescidos de juros de mora, nos termos do § 1º do art. 202 do RITCU;
	c) esclarecer à responsável, em obediência ao art. 12, §2º, da Lei 8.443/1992 e ao art. 12, inciso VI, da Resolução - TCU 170/2004, que o recolhimento tempestivo do débito somente saneará o processo caso seja reconhecida sua boa-fé e não se constate outra irregularidade nas contas;
	d) ouvir a Sra. Roseny Cruz Araújo, ex-prefeita Municipal de Cantá/RR, no período de 1º/1/2013 a 31/12/2016, em audiência, com fundamento nos arts. 10, § 1º, e 12, incisos I e III, da Lei 8.443/1992 c/c o art. 202, incisos I e III, do RI/TCU, para que, no prazo de quinze dias, apresente razões de justificativa quanto à irregularidade descrita abaixo.
	d.1) Irregularidade: não cumprimento do prazo estipulado para a prestação de contas da segunda e terceira parcela dos recursos recebidos por meio do TC/PAC 0942/2008, expirado em 5/3/2016.
	d.2) Conduta: descumprir o prazo estipulado, 5/3/2016, para prestação de contas da segunda e terceira parcela dos valores transferidos por meio do TC/PAC 0942/2008.
	d.3) Dispositivos violados: parágrafo único do art. 70 da Constituição Federal; art. 93 do Decreto-Lei 200/67; art. 82 da Portaria Interministerial MPOG/MF/CGU 507/2011.
	d.4) Nexo de causalidade: a conduta adotada impediu a comprovação do nexo causal entre os recursos transferidos e o objeto pactuado no convênio, de modo que se caracterizou a impossibilidade de se aferir a boa e regular gestão dos recursos captados com amparo no TC/PAC 0942/2008.
	d.5) Culpabilidade: não há excludentes de ilicitude, de culpabilidade e de punibilidade; é razoável supor que a responsável tinha consciência da ilicitude de sua conduta; era exigível conduta diversa da praticada, qual seja, desincumbir-se do seu dever por meio da apresentação da prestação de contas no prazo e forma devidos.
	e) informar à responsável que o Tribunal poderá analisar pedido de parcelamento do débito, caso assim o deseje, nos termos do art. 26 da Lei 8.443/1992 c/c o art. 217 do RI/TCU;
	f) encaminhar à responsável, nos termos do art. 11 da Resolução - TCU 170/2004, cópia desta instrução, a fim de subsidiar suas respostas; e
	g) esclarecer à responsável, em obediência ao art. 12, §2º, da Lei 8.443/1992 e ao art. 12, inciso VII, da Resolução - TCU 170/2004, que o não atendimento à citação implicará revelia, para todos os efeitos, dando-se prosseguimento ao processo.
	9.	Em cumprimento ao despacho do relator, Min. André de Carvalho (peça 51) , a responsável foi citada através dos Ofícios 62804/2021 e 49691/2021 (peças 56 e 60) , ambos recebidos pela própria, como atestam os avisos de recebimento (peças 61 e 62) .
	10. Transcorrido o prazo regimental fixado, a responsável permaneceu silente, operando-se, portanto, os efeitos da revelia, dando-se prosseguimento ao processo, nos termos do art. 12, §3º, da Lei 8.443/1992.
	Exame técnico
	11. Com relação à citação e audiência da responsável, são consideradas válidas, uma vez que houve sua ciência pessoal dos ofícios a ela encaminhados, conforme constam das peças 56 e 60-62. Ressalte-se que a comunicação objeto do Ofício 49691/2021 (peça 56) foi encaminhada para o endereço da responsável, constante da base de dados da Receita Federal (peça 52) . 
	12. Quanto ao mérito, nos processos do TCU, a revelia não conduz à presunção de que seriam verdadeiras todas as imputações levantadas contra os responsáveis, diferentemente do que ocorre no processo civil, em que a revelia do réu opera a presunção da verdade dos fatos narrados pelo autor. Dessa forma, a avaliação da responsabilidade dos agentes não pode prescindir da prova existente no processo ou para ele carreada. 
	13. Ao não apresentar sua defesa, a responsável deixou de produzir prova quanto à regularidade da aplicação dos recursos do convênio, em afronta às normas que impõem aos jurisdicionados a obrigação legal de, sempre que demandados pelos órgãos de controle, apresentarem os documentos que demonstrem a correta utilização das verbas públicas, a exemplo do contido no art. 93 do Decreto-Lei 200/67: 'Quem quer que utilize dinheiros públicos terá de justificar seu bom e regular emprego na conformidade das leis, regulamentos e normas emanadas das autoridades administrativas competentes'. 
	14. Considerando o princípio da verdade real que rege a atuação desta Corte, ainda que as alegações de defesa não tenham sido apresentadas pelo responsável, a revelia não afasta a obrigatoriedade da análise dos elementos probatórios disponíveis nos autos, conforme reiterados acórdãos do Tribunal (Acórdão 163/2015-TCU-Segunda Câmara, Rel.  Min. Subst. André de Carvalho; 2.685/2015-2ª Câmara, Rel. Min. Raimundo Carreiro; 2.801/2015-1ª Câmara, Rel. Min. Walton Alencar Rodrigues; 4.340/2015-1ª Câmara, Rel. Min. Subst. Weder de Oliveira e 5.537/2015-1ª Câmara, Rel. Min. Subst. Weder de Oliveira) . Assim, procurou-se buscar, em manifestações da responsável na fase interna desta Tomada de Contas Especial, se havia argumentos que pudessem ser aproveitados em seu favor.	
	15. Todavia, a responsável não se manifestou na fase interna, não havendo nenhum outro argumento nos autos que possa vir a ser analisado e posteriormente utilizado para afastar as irregularidades apontadas. 
	16. Vale ressaltar que a pretensão punitiva do TCU, conforme Acórdão 1441/2016-TCU-Plenário, que uniformizou a jurisprudência acerca dessa questão, subordina-se ao prazo geral de prescrição indicado no art. 205 do Código Civil, que é de 10 anos, contado da data de ocorrência da irregularidade sancionada, nos termos do art. 189 do Código Civil, sendo este prazo interrompido pelo ato que ordenar a citação, a audiência ou a oitiva do responsável. No caso em exame, o prazo final para apresentação da prestação de contas ocorreu em 5/3/2016. Tendo sido o ato de ordenação da citação assinado em 15/6/2021 (peça 51) , não ocorreu a prescrição da pretensão punitiva.
	17. Em se tratando de processo em que a parte interessada não se manifestou acerca das irregularidades imputadas, não há elementos para que se possa efetivamente aferir e reconhecer a ocorrência de boa-fé na conduta da responsável ou de quaisquer outros excludentes de culpabilidade, podendo o Tribunal, desde logo, proferir o julgamento de mérito pela irregularidade das contas, nos termos dos §§ 2º e 6º do art. 202 do Regimento Interno do TCU. (Acórdão 133/2015-TCU-Primeira Câmara, Rel. Min. Bruno Dantas; 2.455/2015-1ª Câmara, Rel. Min. Bruno Dantas; 3.604/2015-1ª Câmara, Rel. Min. Bruno Dantas; 5.070/2015-2ª Câmara, Rel. Min. Subst. André de Carvalho e 2.424/2015-Plenário, Rel. Min. Benjamin Zymler) .
	18. Dessa forma, a responsável Roseny Cruz Araújo deve ser considerada revel, nos termos do art. 12, §3º, da Lei 8.443/1992.
	Cumulatividade de multas 
	19. Quanto à possibilidade de aplicação cumulativa das multas dos arts. 57 e 58, inciso I, da Lei 8.443/1992, ainda que seja adequada a realização de citação e audiência do responsável, por força do disposto no art. 209, § 4º, do Regimento Interno do TCU, o Tribunal reconhece que existe relação de subordinação entre as condutas de 'não comprovação da aplicação dos recursos' e de 'omissão na prestação de contas', sendo a primeira consequência da segunda, o que enseja, na verificação das duas irregularidades, a aplicação da multa do art. 57, com o afastamento da multa do art. 58, inciso I, em atenção ao princípio da absorção (Acórdão 9579/2015-TCU-Segunda Câmara, Relator Min. Vital do Rêgo; Acórdão 2469/2019-TCU-Primeira Câmara, Relator Min. Augusto Sherman) .
	20. Conforme leciona Cezar Bitencourt (Tratado de Direito Penal: parte geral - 8ª Edição - São Paulo: Saraiva, 2003. Pg. 565) , na absorção, ' (...) a pena do delito mais grave absorve a pena do delito menos grave, que deve ser desprezada'. No caso concreto, a 'omissão no dever de prestar contas', embora seja uma irregularidade autônoma, funciona como fase ou meio para a consecução da 'não comprovação da aplicação dos recursos', havendo clara relação de interdependência entre essas condutas. Dessa forma, recaindo as duas ocorrências num mesmo gestor, deve prevalecer a pena do delito mais grave, qual seja, a multa do art. 57, da Lei 8.443/1992.
	21. Cumpre observar, ainda, que a conduta dos responsáveis, consistente nas irregularidades 'não comprovação da boa e regular aplicação dos recursos federais repassados em face da omissão no dever de prestar contas' e 'não cumprimento do prazo para apresentação de prestação de contas pelo gestor dos recursos', configura violação não só às regras legais, mas também aos princípios basilares da administração pública, eis que, em última análise, ocorre o comprometimento da necessária satisfação à sociedade sobre o efetivo emprego dos recursos públicos postos à disposição da municipalidade, por força do instrumento de repasse em questão.
	22. Nesses casos, em que fica evidente a falta de transparência e lisura, não há como afastar as suspeitas sempre presentes de que a totalidade dos recursos públicos federais, transferida ao município, tenha sido integralmente desviada, em prol de gestor ímprobo, ou de pessoas por ele determinadas, a revelar grave inobservância de dever de cuidado no trato com a coisa pública, isto é, ato praticado com culpa grave, pois, na espécie, a conduta do responsável se distancia daquela que seria esperada de um administrador público minimante diligente, num claro exemplo de erro grosseiro a que alude o art. 28 do Decreto-lei 4.657/1942 (Lei de Introdução às Normas do Direito Brasileiro) , incluído pela Lei 13.655/2018 (Acórdão 1689/2019-TCU-Plenário, Relator Min. Augusto Nardes; Acórdão 2924/2018-TCU-Plenário, Relator Min. José Mucio Monteiro; Acórdão 2391/2018-TCU-Plenário, Relator Min. Benjamin Zymler) . 
	Conclusão
	23. Em face da análise promovida na seção 'Exame Técnico', verifica-se que Roseny Cruz Araújo, prefeita na gestão 2013-2016, não logrou comprovar a boa e regular aplicação dos recursos recebidos por meio do Termo de Compromisso TC/PAC 942/2008. Instada a se manifestar, optou pelo silêncio, configurando a revelia, nos termos do § 3º, do art. 12, da Lei 8.443/1992. 
	24. Verifica-se que não houve a prescrição da pretensão punitiva, conforme análise já realizada.
	25. Tendo em vista que não constam dos autos elementos que permitam reconhecer a boa-fé da responsável, sugere-se que suas contas sejam julgadas irregulares, nos termos do art. 202, § 6º, do Regimento Interno do TCU, com a imputação do débito atualizado monetariamente e acrescido de juros de mora, nos termos do art. 202, § 1º do Regimento Interno do TCU, aplicando-lhe, ainda, a multa prevista no art. 57 da Lei 8.443/1992.
	Proposta de encaminhamento
	26. Diante do exposto, submetem-se os autos à consideração superior, propondo-se a adoção das seguintes medidas:
	a) 	considerar revel Roseny Cruz Araújo, prefeita na gestão 2013-2016, com fundamento no § 3º, art. 12, Lei 8.443, de 16 de julho de 1992;
	b)	com fundamento nos arts. 1º, inciso I, 16, inciso III, alíneas 'a' e 'c', da Lei 8.443/1992 c/c os arts. 19 e 23, inciso III, da mesma Lei, e com arts. 1º, inciso I; 209, incisos I e III; 210 e 214, inciso III, do Regimento Interno, julgar irregulares as contas de Roseny Cruz Araújo, prefeita na gestão 2013-2016, e condená-la ao pagamento da quantia a seguir especificadas, com a fixação do prazo de quinze dias, a contar da notificação, para comprovar, perante o Tribunal (art. 214, inciso III, alínea 'a', do Regimento Interno) , o recolhimento da dívida aos cofres do Tesouro Nacional, atualizada monetariamente e acrescida dos juros de mora, calculados a partir da data discriminada, até a data do recolhimento, na forma prevista na legislação em vigor.
	Valor original (R$) 
	Data da ocorrência

	743.293,38
	9/7/2014

	734.351,21
	6/7/2015

	c)	aplicar individualmente a Roseny Cruz Araújo, a multa prevista no art. 57, da Lei 8.443/1992 c/c o art. 267, do Regimento Interno, fixando-lhe o prazo de quinze dias, a contar da notificação, para que comprove, perante o Tribunal (art. 214, III, a, do Regimento Interno do TCU) , o recolhimento da dívida aos cofres do Tesouro Nacional, atualizada monetariamente desde a data do acórdão que vier a ser proferido por este Tribunal até a do efetivo recolhimento, se pagas após o vencimento, na forma da legislação em vigor;
	d)	autorizar, desde logo, nos termos do art. 28, inciso II, da Lei 8.443/1992, a cobrança judicial da dívida, caso não atendida a notificação;
	e)	autorizar também, desde logo, se requerido, com fundamento no art. 26 da Lei 8.443, de 1992, c/c o art. 217, §§ 1º e 2º do Regimento Interno do TCU, o parcelamento da dívida em até 36 parcelas, incidindo, sobre cada parcela, corrigida monetariamente, os correspondentes acréscimos legais, fixando-lhe o prazo de quinze dias, a contar do recebimento da notificação, para comprovarem, perante o Tribunal, o recolhimento da primeira parcela, e de trinta dias, a contar da parcela anterior, para comprovarem os recolhimentos das demais parcelas, devendo incidir, sobre cada valor mensal, atualizado monetariamente, os juros de mora devidos, no caso do débito, na forma prevista na legislação em vigor, alertando os responsáveis de que a falta de comprovação do recolhimento de qualquer parcela importará o vencimento antecipado do saldo devedor, nos termos do art. 217 do Regimento Interno deste Tribunal;
	f)	esclarecer à responsável que, caso se demonstre, por via recursal, a correta aplicação dos recursos, mas não se justifique a omissão da prestação de contas, o débito poderá ser afastado, mas permanecerá a irregularidade das contas, dando-se ensejo à aplicação da multa prevista no art. 58, inciso I, da Lei 8.443/1992;
	g)	enviar cópia do Acórdão que vier a ser proferido à Fundação Nacional de Saúde, ao Município de Cantá/RR e à responsável, para ciência, bem como à Procuradoria da República no Estado de Roraima, nos termos do § 3º do art. 16 da Lei 8.443/1992, c/c o § 7º do art. 209 do Regimento Interno do TCU, para adoção das medidas cabíveis;
	h)	informar à Procuradoria da República no Estado de Roraima, à Fundação Nacional de Saúde, ao Município de Cantá/RR e à responsável, que a presente deliberação, acompanhada do Relatório e do Voto que a fundamenta, está disponível para a consulta no endereço www.tcu.gov.br/acordaos, além de esclarecer que, caso requerido, o TCU poderá fornecer sem custos as correspondentes cópias, de forma impressa; e
	i)	informar à Procuradoria da República no Estado de Roraima que, nos termos do parágrafo único do art. 62 da Resolução TCU 259/2014, os procuradores e membros do Ministério Público credenciados nesta Corte podem acessar os presentes autos de forma eletrônica e automática, ressalvados apenas os casos de eventuais peças classificadas como sigilosas, as quais requerem solicitação formal."
3. 	Enfim, por intermédio do Exmo. Sr. Subprocurador-Geral Lucas Rocha Furtado, o MPTCU anuiu à aludida proposta da unidade técnica, tendo lançado o seu parecer à Peça 67 nos seguintes termos:
	" (...) Ante a revelia da responsável, apesar de regularmente citada (peças 61 e 62) , manifesto-me de acordo com o encaminhamento alvitrado pela unidade especializada, no sentido de julgar irregulares as contas da Sra. Roseny Cruz Araújo, ex-Prefeita Municipal de Cantá/RR, com condenação em débito e imputação de multa fundamentada no art. 57 da Lei. 8443/1992. 
	Nada obstante, ante a situação sui generis contida nestes autos e não abordada pela Secex-TCE, entendo necessárias algumas considerações adicionais.
	O TC/PAC 942/2008 foi executado por dois gestores, o Sr. Josemar do Carmo, responsável pela gestão da primeira parcela liberada em 30/6/2010 (peça 6) , no montante de R$ 1.000.000,00, e a Sra. Roseny Cruz Araújo, que geriu as parcelas de R$ 743.293,38 e R$ 734,351,21, liberadas, respectivamente, em 9/7/2014 e 6/7/2015 (peças 34 e 35) .
	À peça 15, consta o Parecer Financeiro 04/2012, de 18/4/2012, que analisou a prestação de contas parcial da 1ª. parcela, sendo registrado que, dentre outras pendências técnicas, a obra se encontrava paralisada e abandonada e que haviam sido concluídos apenas 32,48% dos serviços previstos (vide também peças 11 e 18, p. 1-8) , apesar de liberados cerca de 40% dos recursos.
	Afora isso, quanto ao aspecto financeiro:
	a)	não teria sido comprovado o depósito da contrapartida;
	b)	teria havido movimentação de R$ 122.900,00 contrariando o art. 39 inciso IV da Portaria Interministerial 127/2008;
	c)	não teriam sido apresentados os extratos da aplicação financeira;
	d)	não teriam sido apresentadas as notas fiscais e os boletins de medição. 
	A par disso, a prestação de contas parcial não foi aprovada, sendo sugerida a instauração de TCE, que veio a constituir o TC Processo 031.614/2013-2 (peça 11) , apreciado pelo Tribunal por meio do Acórdão 2.283/2014-1ª. Câmara, de 27/5/2014. 
	Na ocasião, o Sr. Josemar do Carmo e a empresa Diâmetro Comércio e Construção Ltda., revéis nos autos, foram condenados ao ressarcimento da quantia de R$ 1.000.000,00, com os devidos acréscimos, além de terem sofrido a imputação de multa individual no valor de R$ 60.000,00. 
Todavia, a despeito de a TCE ter sido remetida ao Tribunal em 22/10/2013 (TC Processo 031.614/2013-2) , a Funasa seguiu prorrogando 'de ofício' o termo de compromisso (peça 17, p. 9-12) , como se seu seguimento fosse regular.
	Conforme consta do Parecer Financeiro 8/2014, de 16/4/2014 (peça 15, p. 4-6) , e do Relatório de TCE Complementar (peça 19, de 4/6/2014) , a Sra. Roseny solicitou, em 18/1/2013, que fosse verificada a possibilidade de dar continuidade à execução do termo de compromisso, visto que teria havido rescisão com a empresa anteriormente contratada e que a obra havia sido retomada em decorrência de novo procedimento licitatório.   
	Em seguimento, a Funasa promoveu visita técnica à obra, entre 17 e 18/10/2013, sendo constatado que ela havia sido reiniciada, com uma execução física correspondente a 41% do valor total reprogramado (o novo valor contratado foi reduzido para R$ 2.528.208,76, contra os R$ 2.577.319,59 do contrato anterior) , e que teriam sido saneadas todas as pendências financeiras e técnicas anteriores. 
	Assim:
	a)	a Funasa, em 24/3/2014, celebrou o 11º. Termo Aditivo ao TC/PAC 942/2008 com o Município de Cantá/RR, representado, desta feita, pela Sra. Roseny Cruz Araújo (peça 17, p. 13-14) . O pacto foi prorrogado em 2/7/2014 e em 10/7/2015 (peça 17, p. 15-17) .  
	b)	foram emitidos o Parecer Financeiro 8/2014, de 16/4/2014 (peça 15, p. 4-6) e o Relatório de TCE Complementar, de 4/6/2014, aprovando a prestação de contas parcial referente à primeira parcela, no valor de R$ 1.005.224,47 (dos quais R$ 999.761,69 de recursos federais) , embora, a esse tempo, a TCE do Sr. José do Carmo já houvesse sido apreciada pelo Tribunal com condenação em débito e multa.
	Pois bem, entre 24 e 27/10/2016, houve nova visita técnica, sendo encontrada a obra paralisada. Ademais, foi consignado no Parecer Técnico 005/2017 que (peça 18, p. 10) :
	'A empresa executora dos serviços não concluiu corretamente o aterro do canal, deixando de compactar corretamente. Com a precipitação pluviométrica houve uma acomodação do material, onde faltou a execução de parte do aterro. Na lateral ao aterro verificamos que a empresa executora escavou o material existente e do caminho de serviços para aterrar o canal o que deveria ter sido executado com material importado, ficando um canal paralelo ao existente e deixando assim o acúmulo de água não cumprindo o que se propõe o objeto, com isso não atinge o objetivo proposto. Verificados os serviços, constatamos uma execução física de R$ 2.460.241,90 (DOIS MILHOES, QUATROCENTOS E SESSENTA MIL, DUZENTOS E QUARENTA E UM REAIS E NOVENTA CENTAVOS) , correspondente a 95 % (NOVENTA E CINCO POR CENTO) , do valor total de R$ 2.577.296,98 (DOIS MILHOES, QUINHENTOS E SETENTA E SETE MIL, DUZENTOS E NOVENTA E SEIS REAIS E NOVENTA E OITO CENTAVOS) , correspondentes ao novo valor reprogramado. Como não atingiu o objetivo proposto, não podemos, como órgão de promoção de Saúde Pública, aprovar o referido convênio, com as 'valas' laterais. Solicitamos assim a devolução da totalidade do recurso do convênio, pois não atingiu o objetivo proposto e ainda está com acúmulo de água nas laterais do canal, provocando um verdadeiro criadouro de mosquitos.'
	Diante disso, foi emitido o Parecer Financeiro 003/2017, de 16/1/2017 (peça 18, p. 11-12) , que, em adição às informações produzidas pela área técnica, consignou a omissão no dever de prestar contas dos recursos transferidos na gestão da Sr. Roseny, propondo:
	' (...) a manutenção da aprovação constante no parecer financeiro 08/2014 no valor de R$ 1.005.224,47 (hum milhão, cinco mil, duzentos e vinte e quatro reais e quarenta e sete centavos) , concernentes a R$ 999.761,69 de recursos transferidos pela concedente e R$ 5.462,78 da contrapartida pactuada. E NAO APROVAÇAO do valor de R$ 1.524.103,47 (hum milhão, quinhentos e vinte e quatro mil, cento e três reais e quarenta e sete centavos) , sendo:  R$ 1.477.882,90 de recursos da concedente; R$ 45.101,38 de recursos da compromitente; R$ 1.119,19 de rendimentos auferidos no mercado financeiro. vendo os recursos serem ressarcidos ao Erário. Devendo ser realizado o registro SIAFI.'
	Em seguimento, foi instaurada esta nova TCE, pelo valor de R$ 1.477.644,59, correspondente aos recursos repassados na gestão da Sra. Roseny (peças 23 e 38) . 
	De todo o exposto, constata-se que, inadvertidamente, a Funasa, após ter remetido a TCE da responsabilidade do Sr. Josemar do Carmo ao TCU, deu continuidade ao termo de compromisso, como se nada tivesse acontecido, tendo, inclusive, aprovado a prestação de contas parcial tratada no TC Processo 031.614/2013-2, após o julgamento do Tribunal.
	Ora, se a primeira TCE não tivesse sido instaurada e o processo tivesse seguido o seu curso regular, resultando na instauração apenas da TCE ora em análise, a responsabilidade pelo débito total, aí incluída a parcela gasta na gestão do Sr. Josemar do Carmo, seria exclusivamente da Sra. Roseny, visto que a ex-prefeita se comprometeu a dar continuidade à obra, atraindo para si a responsabilidade pelos recursos gastos na gestão do seu antecessor. Além disso, é de se consignar que a responsável apresentou à Funasa documentação que foi considerada apta à aprovação da primeira prestação de contas parcial (vide Parecer Financeiro 8/2014, de 16/4/2014 - peça 15, p. 3-6) , do que se depreende que a execução da primeira parcela teria sido regular e o seguimento da obra seria viável.
	O correto, então, seria a interposição de recurso de revisão em face do TC Processo 031.614/2013-2. No entanto, decorridos quase oito anos do julgamento, tal não se mostra mais exequível. 
	Assim, diante do que se mostra processualmente possível neste momento, registro, mais uma vez, minha concordância com a proposição da Secex-TCE."
É o Relatório.

não há.

Subprocurador-Geral Lucas Rocha Furtado.

TOMADA DE CONTAS ESPECIAL. FUNDAÇÃO NACIONAL DE SAÚDE. TERMO DE COMPROMISSO. IMPUGNAÇÃO DOS DISPÊNDIOS. CITAÇÃO. REVELIA. NÃO COMPROVAÇÃO DA BOA E REGULAR APLICAÇÃO DOS RECURSOS FEDERAIS TRANSFERIDOS. CONTAS IRREGULARES. DÉBITO. MULTA. COMUNICAÇÃO.

TOMADA DE CONTAS ESPECIAL (TCE)

Secretaria de Controle Externo de Tomada de Contas Especial (Secex-TCE).

Trata-se de tomada de contas especial instaurada pela Fundação Nacional de Saúde (Funasa) em desfavor de Roseny Cruz Araújo, como então prefeita de Cantá - RR (gestão: 2013-2016) , diante da omissão no dever de prestar contas para a segunda e terceira parcelas dos recursos federais repassados por meio do Termo de Compromisso TC/PAC n.º 942/2008 sob o valor original de R$ 1.477.644,59 em recursos federais para a "execução de obras de drenagem para controle da malária", tendo a vigência do ajuste sido estipulada para o período de 31/12/2008 a 5/1/2016.
2.	Como visto, a partir do Relatório Final n.º 25270.000.313/2019-27 (Peça 38) , o tomador de contas assinalou a responsabilidade em desfavor de Roseny Cruz Araújo pelo dano ao erário sob o valor original de R$ 1.477.644,59 em face da omissão no dever de prestar contas dos recursos federais repassados por meio do Termo de Compromisso TC/PAC n.º 942/2008.
3.	Por conseguinte, no âmbito do TCU, a Secex-TCE promoveu a citação da aludida responsável para apresentar as suas alegações de defesa ou recolher o valor do correspondente débito diante da não comprovação da boa e regular aplicação sobre a segunda e terceira parcelas dos aludidos recursos federais recebidos.
4.	A despeito, contudo, da regular notificação, a aludida responsável deixou transcorrer in albis o prazo para a apresentação da sua defesa, passando à condição de revel, nos termos do art. 12, § 3º, da Lei nº 8.443, de 1992.
5.	De todo modo, após a análise final do feito, a Secex-TCE propôs o julgamento pela irregularidade das contas de Roseny Cruz Araújo para condená-la ao pagamento do correspondente débito, sem prejuízo da aplicação da multa legal; tendo o MPTCU anuído à aludida proposta.
6.	O TCU pode incorporar o parecer da unidade técnica a estas razões de decidir.
7.	Bem se sabe que, em sintonia, entre outros, com os Acórdãos 3.898/2019, 4.997/2019, 3.995/2020 e 4.002/2020, da 2ª Câmara, a jurisprudência do TCU estaria firmada no sentido da pessoal responsabilidade do gestor pela comprovação da boa e regular aplicação dos recursos federais transferidos, submetendo todo aquele que arrecada, utiliza ou gerencia esses recursos públicos ao dever de demonstrar o correto emprego dos correspondentes valores, nos termos dos arts. 70, parágrafo único, e 37, caput, da Constituição de 1988 e do art. 93 do Decreto-Lei n.º 200, de 1967.
8.	Por esse ângulo, diante da ausência de elementos capazes de demonstrar a boa e regular aplicação dos recursos federais, para além da ausência de evidenciação do necessário nexo causal entre os recursos federais aportados e os supostos dispêndios incorridos no Termo de Compromisso TC/PAC n.º 942/2008, a impugnação desses supostos dispêndios configurou a ofensa não só às regras legais, mas também aos princípios basilares da administração pública, já que, ao final e ao cabo, a referida gestora deixou de prestar a devida satisfação à sociedade sobre o efetivo emprego dos recursos públicos postos à sua disposição, e, desse modo, restaria confirmada a presunção legal do anunciado dano ao erário em face do eventual desvio ou desperdício dos respectivos recursos federais, restando por aí adequada a proposta da unidade técnica para a condenação da aludida responsável em débito e em multa.
9.	Não subsistiria, enfim, a prescrição da pretensão punitiva do TCU, já que, nos termos do Acórdão 1441/2016-TCU-Plenário, não teria ocorrido o transcurso superior a dez anos entre a ordem para a citação no âmbito do TCU, em 15/6/2021 (peça 51) , e a data fatal para a prestação de contas final do aludido termo de compromisso, em 5/3/2016.
10.	Eis que, por meio do aludido Acórdão 1.441/2016 proferido na Sessão Extraordinária de 8/6/2016, o Plenário do TCU firmou o seu entendimento no sentido de que a prescrição da pretensão punitiva deve seguir a regra geral do prazo decenal, contado a partir do fato, em linha com o art. 205 do Código Civil brasileiro, interrompendo a contagem do aludido prazo com a ordem de citação, nos termos do art. 240, caput, da Lei n.º 13.105 (Código Processual Civil) , de 2015.
11.	Sem prejuízo, no entanto, do respeito a esse entendimento do Tribunal, deve ser reiterada a minha ressalva já registrada em vários outros julgados do TCU no sentido de que, na ausência de lei específica, o TCU não deveria aplicar qualquer prazo prescricional sobre a referida pretensão punitiva ou, então, na pior das hipóteses, o Tribunal deveria aplicar a regra prescricional fixada pela Lei n.º 9.873, de 1999, não só porque ela trata diretamente de prescrição no âmbito do direito administrativo sancionador, mas também porque, entre outras medidas, a aludida lei manda aplicar o prazo prescricional penal, quando a infração administrativa também configure crime, além de determinar expressamente que, diante de ilícito continuado ou permanente, a contagem do prazo deve iniciar a partir da cessação do aludido ilícito.
12.	A despeito, então, de registrar essa minha posição pessoal, o TCU deve promover a pronta aplicação da multa legal em desfavor da aludida responsável a partir do entendimento fixado pelo aludido Acórdão 1441/2016-TCU-Plenário, até porque também não subsistiria a eventual prescrição da pretensão punitiva do TCU a partir da aplicação da referida Lei n.º 9.873, de 1999, ante a incidência das diversas causas interruptivas.
13.	Não subsistiria, de toda sorte, a eventual necessidade de promover o retorno do presente processo para buscar a citação de outros eventuais responsáveis, estando esse entendimento, aliás, em plena sintonia com a jurisprudência fixada pelo TCU a partir, por exemplo, dos Acórdãos 4.002/2020 e 5.297/2013, da 2ª Câmara, e dos Acórdãos 1.170/2017 e 1.223/2015, do Plenário, já que a ausência dessa nova citação não resultaria em prejuízo à defesa da atual responsável, não só porque o presente processo já estaria em plenas condições de efetivo julgamento pelo TCU, mas também porque a solidariedade passiva seria legalmente erigida em favor do ente estatal credor, e não das eventuais pessoas privadas devedoras, podendo, se for o caso, a atual condenada ajuizar a superveniente ação regressiva em desfavor de outros eventuais responsáveis supostamente coobrigados.
14.	Contudo, como a malsinada irregularidade configuraria a eventual conduta dolosa no sentido de efetivamente facilitar, permitir ou concorrer para que pessoa física ou jurídica privada incorpore ou utilize, de forma indevida, rendas, verbas ou valores integrantes do acervo patrimonial da administração pública, sem a observância das formalidades legais ou regulamentares aplicáveis, resultando no eventual ilícito doloso de improbidade administrativa causador do aludido prejuízo ao erário, nos termos, por exemplo, do art. 10, I e II, além do art. 11, VI, da Lei n.º 8.429, de 1992, com a alteração promovida pela Lei n.º 14.230, de 2021, a eventual prescrição da ação de ressarcimento ao erário também não subsistiria, estando esse entendimento em plena consonância com a jurisprudência fixada pelo STF no bojo do RE 852.475-SP, com o trânsito em julgado a partir de 6/12/2019, diante da Tese de Repercussão Geral n.º 897 no sentido de que "São imprescritíveis as ações de ressarcimento ao erário fundadas na prática de ato doloso tipificado na Lei de Improbidade Administrativa".
15.	Diante, portanto, dos elementos de convicção até aqui obtidos neste processo, o TCU deve julgar irregulares as contas de Roseny Cruz Araújo para condená-la ao pagamento do correspondente débito, aplicando-lhe a multa prevista no art. 57 da Lei n.º 8.443, de 1992.
Ante o exposto, voto pela prolação do Acórdão ora submetido a este Colegiado.
TCU, Sala das Sessões, em 28 de junho de 2022.
Ministro-Substituto ANDRÉ LUÍS DE CARVALHO 
Relator